臺灣高等法院刑事判決　　　　　　　　　　　　　九十一年度上訴字第二四八一號
　　上　訴　人　臺灣板橋地方法院檢察署檢察官
　　被　　　告　己○○
　　選任辯護人　何兆龍
右上訴人因被告偽造文書案件，不服臺灣板橋地方法院九十年度訴字第二０七三號，
中華民國九十一年七月二十九日第一審判決（起訴案號：臺灣板橋地方法院檢察署八
十九年度偵字第二二０六九號）提起上訴，本院判決如左：
    主  文
上訴駁回。
    理  由
一、公訴意旨略以：己○○為臺北縣新莊武聖廟負責人，丁○○、戊○○則為坐落臺
    北縣新莊路三二六號房屋及臺北縣新莊市○○段七四八、七五０地號土地之所有
    人。緣新莊武聖廟為興建圖書館，乃於民國（下同）七十七年五月間，由己○○
    以個人名義，向丁○○、戊○○兄弟等五人，以單價每坪新台幣（下同）六萬元
    之價格，購買臺北縣新莊市○○段新莊小段第七四一之一、七四一之二、七四二
    、七四二之一、一０九二之一八九地號土地（嗣經改編為新莊市○○段七五二、
    七五三、七五四、七五五、七五六地號），迨八十六年八月間，己○○為興建圖
    書館，亟需拆除坐落新莊市○○段七五三、七五五地號土地上之建物，即門牌號
    碼臺北縣新莊市○○路三二六號之房屋（該房屋坐落於臺北縣新莊市○○段七四
    八、七五０、七五三、七五五地號土地），其明知該屋坐落文德段七四八、七五
    ０地號土地建物部分，仍登記於丁○○、戊○○名下而為彼等所有，而代書徐惠
    萍復事先表明不蓋空白文件，竟未得丁○○、戊○○之同意或授權，利用不知情
    之建築代辦業者丙○○等人，於拆除執照申請書、拆除同意書、切結書上，冒用
    丁○○、戊○○名義，偽造該二人之簽名，再通知不知情之徐惠萍用印，而偽造
    該私文書，足生損害於丁○○、戊○○。上開文件既經製作完成，己○○明知丁○○、戊○○並未同意授權製作該文書，亦未同意拆除新莊市○○路三二六號房
    屋，竟仍利用不知情之代辦業者丙○○持上開文件向臺北縣政府工務局辦理申請
    拆除執照而行使，使臺北縣政府工務局承辦之公務員將上開不實事項登載於其職
    務上所掌之公文書，並據以核發申請人為丁○○、戊○○之臺北縣政府八十八年
    拆字第二五二號拆除執照，嗣並行使，足生損害於丁○○、戊○○，及主管機關
    建築事項管理之正確性。嗣丁○○、戊○○接獲臺北縣稅捐稽徵處新莊分處函，
    始知前情，因認己○○涉犯刑法第二百十六條、第二百十條之行使偽造私文書罪
    嫌，及同法第二百十六條、第二百十四條之行使使公務員登載不實之文書罪嫌。
二、按犯罪事實應依證據認定之，無證據不得推定其犯罪事實。又不能證明被告犯罪
    者，應諭知無罪之判決，刑事訴訟法第一百五十四條、第三百零一條第一項分別
    定有明文。又事實之認定，應憑證據，如未能發現相當證據，或證據不足以證明
    ，自不能以推測或擬制之方法，為裁判基礎（最高法院四十年臺上字第八六號判
    例參照）。復按告訴人之告訴，本以使被告受刑事訴追為目的，故其陳述是否與
    事實相符，自應調查其他證據，以資審認，苟其所為攻擊之詞，尚有瑕疵，則在
    此瑕疵未予究明以前，即不能遽採為斷罪之基礎（最高法院六十九年臺上字第一
    五三一號判決參照）。再者，認定被告有罪之事實，應憑證據，如未能發現相當
    之證據，或證據不足以證明，自不能以推測或擬制之方法，以為裁判之基礎；且
    認定事實所憑之證據，其為訴訟上之證明，須達於通常一般人均不致有懷疑，而
    得確信其為事實之程度者，始得據為有罪之認定，倘其證明尚未達到此一程度而
    有合理之懷疑存在時，尚難為有罪之認定基礎；另苟積極證據不足以為不利於被
    告事實之認定，即應為有利於被告之認定，更不必有何有利之證據，最高法院三
    十年上字第八一六號、四十年台上字第八六號、七十六年台上字第四九八六號判
    例分別揭有上旨，足資參酌。次按刑法第二百一十條之偽造文書，以無制作權之
    人冒用他人名義而制作該文書為要件之一，如果行為人基於他人之授權委託，即
    不能謂無制作權，自不成立該條之罪，最高法院四十七年度台上字第二二六號著
    有判例可資參照。
三、公訴意旨認被告己○○涉犯刑法第二百十六條、第二百一十條之行使偽造私文書
    罪嫌，及同法第二百十六條、第二百十四條之行使使公務員登載不實之文書罪嫌
    ，無非係以：本件經告訴人丁○○、戊○○指述綦詳，並經共同被告徐裕健（業
    據檢察官不起訴處分確定）、證人即代書徐惠萍、臺北縣政府工務局建管課課長
    甲○○、建築代辦業者丙○○證述明確，復有臺北縣稅捐稽徵處新莊分處八十八
    年十二月二十日北縣稅莊（二）四四五○二號函、臺北縣政府工務局八十八年拆
    字第二五二號拆除執照、拆除執照存根各一份、拆除執照申請書二份、拆除同意
    書、切結書、委託書、建造執照及雜項執照建築師簽證表、土地登記謄本六份、
    不動產買賣契約書、土地買賣登記聲請書、土地增值稅繳款書、臺北縣政府工務
    局八十九年十月十八日會議紀錄、現場圖等在卷足憑，為其論據。
四、訊據被告己○○堅決否認有公訴人所指之行使偽造私文書及行使使公務員登載不
    實之文書之犯行，辯稱略以：「告訴人將土地、房屋都賣給廟裡，雖未寫在契約
    書上，但告訴人有授權代書代為辦理拆除。該屋是土角厝，已經拆除了，若沒有
    買，告訴人應會向伊要租金，當時買土地及房屋是由黃添丁介紹，並無偽造文書
    情事」等語。
五、經查：
(一)、被告己○○於七十七年五月間，向告訴人丁○○、戊○○及劉文英、劉文豪、劉
    文斌等兄弟五人購買坐落臺北縣新莊市○○段新莊小段第七四一－一（即重測後
    同市○○段第七五五地號）、七四一－二（重測後同市○○段第七五四地號）、
    七四二（重測後同市○○段第七五三地）、七四二－一（重測後同市○○段第七
    五六地號）、0000－000（重測後同市○○段第七五二地號）等地號之土
    地五筆，雙方約定：「買賣價款單價以每坪新台幣十六萬元計，以所有權狀面積
    付價款為準」（不動產買賣契約書第二條，土地所有權狀面積共計二六八．二一
    平方公尺）、「付款辦法如下：(一)訂立本約同時交付定金佰萬元正。(二)第二次
    付款予乙方（賣方）辦理繼承登記，遺產稅繳清證明下來一次付清新台幣佰萬
    元正。(三)第三次付款予甲方（被告）建築使用執照下來十日內同時交地同時付清
    新台幣肆佰萬元正。(四)尾款予乙方（賣方）繼承登記辦理完峻權狀下來一次付清
    尾款壹佰萬元正」（前揭契約書第三條）、「乙方（即賣方）於第三條第(三)項收
    款時，應將本件標的物移交甲方（被告）管理使用。附註：如第二條、第三條相
    互顛倒時，以第三條為主」（前揭契約書第五條）等語，此有不動產買賣契約書
    影本在卷可稽（他字卷第三十頁）。雙方既約定於建築、使用執照下來後十日內
    同時交付土地同時付第三次款新台幣四百萬元，並參以系爭拆除物（即臺北縣政
    府工務局以八十八拆字二五二號拆除執照所核准之門牌為臺北縣新莊市○○路三
    二六號建物）之基地，有部分坐落於前揭買賣標的之第七五三、七五五地號土地
    上，告訴人如未將系爭拆除物與基地一併出賣予被告，並授權被告申請拆除執照
    ，何能履行前揭契約書所載之「．．．於甲方（被告）『建築使用執照下來』十
    日內同時『交地』．．．」及「．．．於第三條第(三)項收款時，應將本件標的物
    『移交』甲方（即被告己○○）管理使用」？是告訴人陳稱未一併出售地上物予
    被告，亦未授權被告拆除地上物云云，已有可疑。而告訴人與劉文英、劉文豪、
    劉文斌於偵查中復自承四百萬元款項是在買賣契約成立後一年左右付清等語明確
    （偵卷第三四頁），則告訴人仍否認被告對於上揭土地上之地上物之拆除權限，
    亦難採認。
(二)、證人即辦理前揭土地買賣事宜之代書徐惠萍證稱：「七十七年本件買賣我父親徐
    象楠辦理，實際由我辦理。告訴人是將印章交給我保留」（偵卷第十一頁）、「
    （新莊路三二六號告訴人有出賣給新莊武聖廟？）有。當時因為要蓋圖書館，我
    父親建議以告訴人名義申請拆除，節省契稅」（偵卷第十一頁）、「（提示拆造
    申請書、拆造同意書、切結書其上告訴人簽章何來？）當時七十七年間土地及建
    物告訴人同意賣給武聖廟，當年圖書館因故無法蓋，告訴人於七十八年五月間有
    將印章交給我，七十八年五月二日尾款付清，已過戶完成，告訴人將印章交給我
允諾：武聖廟要拆除時由我代用印，到八十六年廟方要申請拆造，我請他將申請
    文件寫好，我去廟方（帶告訴人之章）辦理用印」、「（現印章）在我這裡，是
    告訴人親自交給我的」（他卷第五三頁反面）、「（買賣契約是否你所作？）是
    的」、「（該契約書第三條第三款中約定付款予甲方建築使用執造下來之後，同
    時交地，同時付清新台幣四百萬元整，是何意思？）當時是連同地上物一起賣，
    要申請建造要拆除地上物，因為地上物只有稅籍號碼，當時口頭約定在建築使用
    執照下來後，當時因為當年度武聖廟使用執照沒有下來，但是錢（該次買賣價金
    ）已經付清，為了保護廟方的權利，所有由賣方五人均在場，交付丁○○及戊○○的印章給廟方由我保管，作為以後申請拆除執照時所用」（原審卷第四一頁、
    第四二頁）等語，及證人即仲介前揭土地買賣之告訴人叔父黃添丁證稱：「（不
    動產買賣是由你介紹？標的物？）是，是買土地及地上物之全部」、「（價金）
    一坪十六萬元，以土地坪數為標準」、「（房屋賣多少？）已包括在內」（偵卷
    第四一頁）、「因為房子要拆，所以未辦（過戶）」（偵卷第四一頁反面）、「
    （系爭土地的買賣是否由你介紹告訴人賣給武聖廟的？）是的」、「（系爭買賣
    標的是否包括地上建物？）有，當時我與他們談的內容就是有包括地上建物」（
    原審卷第四四頁）等語，足徵本件告訴人、劉文英、劉文斌、劉文豪與被告間買
    賣契約之標的物，實已包含上開土地上之地上物即系爭之臺北縣新莊路三二六號
    建物。告訴人指稱：未併同出售地上物云云，自非可信。
(三)、告訴人戊○○與被告亦曾於八十九年十月十八日上午十時許，參加由臺北縣政府
    工務局建管課課長甲○○所主持關於撤銷該局八八拆二五二號拆除執照乙案之協
    調會，會中，告訴人戊○○曾表明系爭拆除物原屬告訴人丁○○、戊○○所有，
    於七十七年五月已立不動產買賣契約書，同意將土地併地上物出售給新莊武聖廟
    （即被告）等情，此有證人即該協調會紀錄乙○○證稱：「（在縣府協調會時戊○○是否表示土地及建物出售給武聖廟？）當日李課長有問戊○○，當時劉某確
    有如此陳述」（偵卷第三一頁反面、第三二頁）等語，而該日會議記錄中，亦載
    有：「本案經雙方說明新莊市○○段七五二、七五四、七五五、七五六地號土地
    ，並連同地上物原為丁○○、戊○○先生所有，於七十七年五月兩造雙方已立不
    動產買賣契約書，同意將土地並地上物出售給新莊武聖廟，先予說明」等文字，
    此有臺北縣政府八十九年十一月二十九日八九北府工建字第四五七六一號函在卷
    可查（偵卷第十八頁），互核相符，且主持該次協調會之證人甲○○亦證稱：「
    （告訴人是否在八十九年十月十八日表示同意將土地及地上物賣給被告？）我是
    靠雙方陳述所做結論，且有朗讀由大家確認，當時戊○○並未提出異議」（偵卷
    第四二頁）等語詳確，益見被告辯稱係連同系爭地上物一併購買等語，並非虛構
    。
(四)、系爭地上物之建築完成日期係民國前七年，此有該建物登記謄本在卷可稽（他字
    卷第三七頁），該地上物於簽訂前揭不動產買賣契約時，屋齡高達八十四年，為
    一老舊「土角厝」，早已不堪居住使用，殘餘價值甚低，被告己○○自無僅購買
    每坪十六萬元之土地，而未合併購買系爭拆除物，甘冒日後因無法拆除該價值甚
    低之地上物，而無法利用價值較高之土地之風險。
(五)、再按測謊鑑定，係依一般人在說謊時，會產生遲疑、緊張、恐懼、不安等心理波
    動現象，乃以科學方法，由鑑定人利用測謊儀器，將受測者之上開情緒波動反應
    情形加以紀錄，用以分析判斷受測者之供述是否違反其內心之真意而屬虛偽不實
    。故測謊鑑定，倘鑑定人具備專業之知識技能，復基於保障緘默權而事先獲得受
    測者之同意，所使用之測謊儀器及其測試之問題與方法又具專業可靠性時，該測
    謊結果，如就有利之供述，經鑑定人分析判斷有不實之情緒波動反應，依補強性
    法則，雖不得作為有罪判決之唯一證據，但非無證據能力，仍得供裁判之佐證，
    其證明力如何，事實審法院有自由判斷之職權；反之，若其有利之供述，經鑑定
    並無任何虛偽供述之情緒波動反應，又無其他合法之積極證據足以證明該部分之
    犯罪事實時，即可印證其真實性，非不得為有利於受測者之認定（最高法院八十
    八年度台上字第二九三六號判決參照）。本件經原審徵得被告及告訴人之同意後
    ，囑託法務部調查局對於前開被告供述及告訴人指訴之真實性進行測謊鑑定，經
    法務部調查局以「控制問題法」、「混合問題法」對於被告及告訴人施測鑑定結
    果，認定告訴人丁○○於原審指稱：「其未曾授權用印辦理拆除地上物」、「其
    未同意將地上物交給廟方」、「其未將印章置於代書處」等語，經測試呈情緒波
    動之反應，研判有說謊；告訴人戊○○就所指：「其未曾授權用印辦理拆除地上
    物」、「其未同意將地上物交給廟方」、「其未將印章置於代書處」等語，經測
    試呈情緒波動之反應，研判有說謊；被告所陳：「丁○○兄弟有同意用印辦理拆
    除地上物」等語，經測試無情緒波動之反應，研判未說謊等情，亦有該局九十一
    年五月二十九日調科參字第０九一００一九一六八０號測謊報告書乙紙附卷可憑
    。被告上開否認犯罪之供述，經施以測謊鑑定之結果，既未出現供述不實之情緒
    波動反應，且有證人徐惠萍、黃添丁、甲○○、乙○○證述上開內容勾稽相符之
    證詞可資參酌，則被告上開辯詞，自較告訴人之指訴為可信。
(六)、上訴意旨雖以：測謊報告不得作為認定被告無罪之唯一憑據，又證人徐惠萍之證
    述，及被告之陳述，關於簽訂買賣契約之情節有若干前後不符情事，自非可信云
    云。然查：關於測謊鑑定之證據能力並其證明力，及認定本件被告所辯為可採之
    理由，業已詳述如前，上訴意旨指原審以測謊鑑定作為認定被告無罪之唯一憑據
    云云，尚非可取。而本件被告購買上開土地時，已一併購得系爭地上物，且被告
    已得告訴人拆除系爭房屋之授權等事實，既經認定，縱令被告與徐惠萍關於簽定
    買賣契約或辦理拆除執照過程之證言，於細節上稍有所出入，亦與上開已經認定
    之事實不生影響，附此敘明。
(七)、本件告訴人、劉文英、劉文豪、劉文斌出售坐落臺北縣新莊市○○段新莊小段第
    七四一－一、七四一－二、七四二、七四二－一、0000－000等地號土地
    予被告時，已併同系爭之門牌為臺北縣新莊市○○路三二六號建物一併出售予被
    告，並交付印章予代書，授權被告處理拆除事宜等情，實堪認定。則被告委託代
    書及建築代辦業者代辦申請拆除執照事宜，蓋用告訴人丁○○、戊○○之印章於
    各該拆除執照申請書（二份）、拆除同意書（一份）、切結書（一份）等文件上
    之行為，即不能謂無制作權，揆諸前開說明，尚與（行使）偽造私文書及（行使
    ）使公務員登載不實文書罪之構成要件不合。
六、綜上，公訴人認定被告己○○涉犯前揭罪行，其所憑證據尚不足以為被告有罪之
    認定。本案尚未達於通常一般之人均不致有所懷疑，得確信其為真實之程度，而
    有合理性懷疑之存在，本院無從形成有罪之確信。此外，復查無其他積極證據足
    認被告有公訴人所指犯行，既不能證明被告犯罪，根據「罪證有疑，利於被告」
    之證據法則與前開說明，自應依法為被告無罪之判決。原審認不能證明被告犯罪
    ，而為被告無罪之諭知，其認事用法均無不合，檢察官循告訴之請上訴所執前詞
    ，指摘原判決不當，求予廢棄改判，為無理由，應駁回上訴。
據上論斷，應依刑事訴訟法第三百六十八條判決如主文。
本案經檢察官鍾鳳玲到庭執行職務。
中      華      民      國    九十一    年      十      月     十六     日
                              臺灣高等法院刑事第七庭
                                  審判長法  官  吳  啟  民
                                        法  官  林  瑞  斌
                                        法  官  施  俊  堯
右正本證明與原本無異。
如不服本判決，應於判決收受送達後十日內向本院提出上訴書狀，其未敘述上訴
之理由者並得於提起上訴後十日內向本院補提理由書（均須按他造當事人之人數
附繕本）。
                                        書記官  陳  彥  蕖
中      華      民      國    九十一    年      十      月     十六     日
